臺灣高雄地方法院民事判決　　　　　　　95年度訴字第4305號
原　　　告　京城生活館大廈管理委員會
法定代理人　丙○○
被　　　告　戊○○
　　　　　　丁○○
　　　　　　甲○○
　　　　　　彰化商業銀行股份有限公司南高雄分行
法定代理人　乙○○
訴訟代理人　黃榮作律師
上列當事人間請求損害賠償事件，本院於民國96年10月11日言詞
辯論終結，判決如下：
    主　    文
被告戊○○應給付原告新臺幣貳佰零肆萬元，及自民國九十五年
十二月五日起至清償日止，按週年利率百分之五計算之利息。
被告丁○○應給付原告新臺幣貳佰零肆萬元，及自民國九十五年
十二月五日起至清償日止，按週年利率百分之五計算之利息。
被告甲○○應給付原告新臺幣貳佰零肆萬元，及自民國九十五年
十二月五日起至清償日止，按週年利率百分之五計算之利息。
被告彰化商業銀行股份有限公司南高雄分公司應給付原告新臺幣
貳佰零肆萬元，及自民國九十五年十二月五日起至清償日止，按
週年利率百分之五計算之利息。
前四項所命給付，如被告戊○○、丁○○、甲○○、彰化銀行股
份有限公司南高雄分公司其中一人已履行給付，其他被告在其給
付範圍內免給付之義務。
訴訟費用由被告負擔。
本判決於原告以新臺幣陸拾捌萬元供擔保後得假執行。但被告彰
化商業銀行股份有限公司南高雄分公司得以新臺幣貳佰零肆萬元
為原告供擔保後，得免為假執行。
    事實及理由
壹、程序部分：
一、按訴狀送達後，原告不得將訴變更或追加他訴，但請求之基
    礎事實相同者，不在此限，民事訴訟法第255 條第1 項第2
    款定有明文。又所謂「請求之基礎事實同一」，係指變更或
    追加之訴與原訴之原因事實，有其社會事實上之共通性及關
    聯性，而就原請求所主張之事實及證據資料，於變更或追加
    之訴得加以利用，且無害於他造當事人程序權之保障，俾符
    訴訟經濟者稱之。本件原告以被告戊○○擅取丁○○、甲○○之印章，而盜領原告存放於彰化商業銀行股份有限公司南
    高雄分公司之存款為由，依侵權行為等之法律關係，於刑事
    訴訟程序附帶提起民事訴訟，聲明求為判決：被告戊○○應
    給付原告新臺幣（下同）204 萬元，及自起訴狀繕本送達翌
    日起至清償日止，按週年利率5%計算之利息。嗣原告以丁○○及甲○○未盡保管印章之責及處理委任事務顯有過失、彰
    化商業銀行股份有限公司南高雄分公司違反善良管理人注意
    義務為由，追加丁○○、甲○○及彰化商業銀行股份有限公
    司南高雄分公司為被告，最後並變更聲明求為判決：(一)被告
    戊○○應給付原告204 萬元，及自起訴狀繕本送達翌日起至
    清償日止，按週年利率5 ％計算之利息；(二)被告丁○○應給
    付原告204 萬元，及自起訴狀繕本送達翌日起至清償日止，
    按週年利率5 ％計算之利息；(三)被告甲○○應給付原告204
    萬元，及自起訴狀繕本送達翌日起至清償日止，按週年利率
    5 ％計算之利息；(四)被告彰化商業銀行股份有限公司南高雄
    分公司應給付原告204 萬元，及自起訴狀繕本送達翌日起至
    清償日止按週年利率5 ％計算之利息；(五)前四項所命給付，
    如被告戊○○、丁○○、甲○○、彰化銀行股份有限公司南
    高雄分公司其中一人已履行給付，其他被告在其給付範圍內
    免給付之義務；(六)原告願供擔保，請准宣告假執行。核與原
    訴具有共同性，證據資料得為相互利用，自應認為二者請求
    之基礎事實同一，其訴之追加仍為法之所許。
二、被告戊○○、丁○○、甲○○經合法通知，無正當理由未於
    本院最後一次言詞辯論期日到場，核無民事訴訟法第386 條
    各款所列情形，爰依原告之聲請，由其一造辯論而為判決，
    均先予敘明。
貳、實體部分：
一、本件原告起訴為如下之主張，並聲明求為判決：(一)被告戊○○應給付原告204 萬元，及自起訴狀繕本送達翌日起至清償
    日止，按週年利率5 ％計算之利息；(二)被告丁○○應給付原
    告204 萬元，及自起訴狀繕本送達翌日起至清償日止，按週
    年利率5 ％計算之利息；(三)被告甲○○應給付原告204 萬元
    ，及自起訴狀繕本送達翌日起至清償日止，按週年利率5 ％
    計算之利息；(四)被告彰化商業銀行股份有限公司南高雄分公
    司應給付原告204 萬元，及自起訴狀繕本送達翌日起至清償
    日止按週年利率5 ％計算之利息；(五)前四項所命給付，如被
    告戊○○、丁○○、甲○○、彰化銀行股份有限公司南高雄
    分公司其中一人已履行給付，其他被告在其給付範圍內免給
    付之義務；(六)原告願供擔保，請准宣告假執行。
（一）被告戊○○之配偶即被告丁○○原擔任原告之主任委員，
      而被告戊○○在被告丁○○擔任主任委員期間，亦協助處
      理主任委員職務應執行之公共事務；詎被告戊○○竟自民
      國93年10月1 日起，因意圖為自己不法之所有，陸續將原
      告於被告彰化商業銀行股份有限公司南高雄分行（以下簡
      稱為彰銀）處開立之活期存款儲蓄帳戶（彰化銀行南高雄
      分行，帳戶帳號：09689-3 ，戶名：京城生活館大廈管理
      委員會）內之存款予以挪用侵占入已，金額共計204 萬元
      ，其既有侵占原告所有款項之事實，並致原告受有損害，
      依法自應負損害賠償責任。
（二）又被告丁○○在被告戊○○盜領原告所有款項之期間，既
      受任為原告之主任委員，對於原告在銀行存款帳戶之存摺
      、印章本負有保管責任，竟疏於注意放任其配偶即被告戊○○長期持用進而盜領存款花用，其違背委任事務而有過
      失甚明；另被告甲○○當時則係受任為原告之監察委員，
      對原告財務收支之審核，以及保管公共基金等，均為其重
      要職責，被告甲○○竟未於被告戊○○盜領原告所有款項
      之期間，按月核對相關帳冊，而逕予通過審核並公告，顯
      有過大重失。且被告丁○○與被告甲○○之上開過失行為
      ，與原告因遭被告戊○○盜領款項而所受之損害，均有相
      當因果關係，自均應賠償原告所受之損害。
（三）另原告於被告彰銀開設之上開帳戶，於93年8 月間開戶時
      ，約定取款印鑑章除需有大樓管理委員會章一顆外，另必
      需備齊主任委員即被告丁○○、監察委員即被告甲○○、
      財務委員黃奕達3 人之印鑑，共同用印於取款條後，始能
      提領存摺內之存款。詎被告彰銀在被告戊○○前往盜領款
      項時，竟疏未查明被告戊○○所稱原告所有之財務委員已
      變更為訴外人己○○乙節是否為真，復在己○○本人並未
      到場之情形下，即率予核准變更印鑑，而未盡善良管理人
      之注意義務，致被告戊○○後續得持用該己○○之印章並
      盜領款項得逞，被告彰銀存有過失甚明，故對原告之存款
      遭人盜領之損害，亦應負損害賠償責任。且被告彰銀既未
      盡善良管理人之注意義務，致原告所有之存款遭被告戊○○盜領，對原告自不生清償之效力，原告自仍得請求被告
      彰銀返還所寄託之204萬元。
（四）為此，爰分別依侵權行為、委任關係中之損害賠償請求權
      及寄託物返還請求權之法律關係，聲明請求原告等給付如
      主文第1 、2 、3 、4 項所示。又因被告等人對原告所負
      之給付責任固有不同，係因相關之法律關係偶然競合，而
      本於各別之發生原因，對原告各負全部給付之義務，性質
      上應屬不真正連帶債務關係，故若因被告中一人為給付，
      其他被告自可同免其責任，爰聲明求為判決如主文第5 項
      所示。
二、被告甲○○經本院合法通知，未於本院言詞辯論期日到庭，
    亦未提出書狀為任何聲明或陳述；至被告戊○○、丁○○曾
    於本院審理期間，到庭對原告主張之事實不予爭執。而被告
    彰銀則以：原告之前之法定代理人即被告丁○○於被告彰銀
    處開戶時，即有約定雙方一切往來均以存戶立約印鑑或印鑑
    式樣任憑一式有效，但申請更換使用之印鑑時，則限用立約
    印鑑，並須存戶本人辦理。而原告於被告彰銀立約印鑑欄所
    蓋者係原告管委會章及被告丁○○之印文，印鑑式樣欄則係
    蓋原告管委會、被告丁○○、甲○○及第三人黃奕達之印文
    ；故被告丁○○既係本人持原告管理委員會印章及其印鑑章
    ，申請變更印鑑，自無須出具其他印鑑式樣上之印章。被告
    丁○○既係依規定申請變更印鑑章，被告彰銀據以辦理即未
    違善良管理人之注意義務等語，以資抗辯，並聲明求為判決
    ：(一)原告之訴駁回；(二)如受不利判決，被告彰銀願供擔保，
    請准宣告免為假執行。
三、曾到場之兩造所不爭執之事實：
（一）被告戊○○曾因上開原告所主張盜刻第三人己○○印章之
      行為，及盜領原告之存款204 萬元，經本院刑事庭94年度
      訴字第4399號、高雄高分院95年度上訴字第2352號以偽造
      文書等罪判處有期徒刑10月確定。
（二）被告丁○○自93年8 月起至94年3 月31日止，曾擔任原告
      之主任委員。
（三）原告於被告彰銀處開立活期儲蓄存款帳戶，原留取款印鑑
      式樣為「京城生活館大廈管理委員會」、「丁○○」、「
      甲○○」、「黃奕達」四顆印文。被告彰銀經辦人員於93
      年10月1 日，同意該帳戶以出示「京城生活館大廈管理委
      員會」及「丁○○」印章各一顆，辦理將原留取款印鑑式
      樣之「黃奕達」印文變更為「己○○」印文。
（四）被告彰銀對原告所開立之上揭帳戶中之存款，應盡善良管
      理人之注意義務。
四、則本案之爭點即在於：
（一）被告彰銀就前開所述准予印鑑變更之程序，以及原告所有
      204 萬元之款項遭領取，是否均已盡善良管理人之注意義
      務？並就原告遭盜領之款項，已依與原告間之消費寄託契
      約法律關係，對原告生清償之效力？
（二）原告對被告等人所主張之各項請求權是否有理由？如有理
      由，被告間是否為不真正連帶債務？
五、本院之判斷：
（一）被告彰銀就前開所述准予印鑑變更之程序，以及原告所有
      之204 萬元之款項遭領取，是否均已盡善良管理人之注意
      義務？並就原告遭盜領之款項，已依與原告間之消費寄託
      契約法律關係，對原告生清償之效力？
    (一)按所謂善良管理人之注意，係指依一般交易上之觀念，認
      為有相當知識經驗及誠意之人所具有之注意；而行為人是
      否因未盡善良管理人之注意而有違背義務之過失行為，尚
      應考量該危險或侵害的嚴重性、行為的效益、防範避免的
      負擔等因素。
    (二)查被告彰銀90年7 月13日彰業營字第3896號函所制定印鑑
      掛失通知兼更換新印鑑更換申請書（見本院卷第171 頁）
      ，雖僅規定存戶申請更換印鑑，應由存戶本人或其代表人
      親自辦理；且兩造原亦約定原告與被告彰銀間之一切往來
      ，均以原告立約印鑑或下列印鑑式樣任憑一式有效，此有
      彰化銀行業務往來申請書、印鑑卡暨顧客資料卡1 份在卷
      可稽（見本院卷第46頁）。惟本件被告戊○○因原告所主
      張之前揭事實而涉犯偽造文書罪，於臺灣高雄地方法院檢
      察署檢察官偵查時，被告彰銀曾就臺灣高雄地方法院檢察
      署檢察官之查詢，明確函覆稱：「依本行之規定管理委員
      會因不具法人人格，印鑑變更之程序，只需持向主管機關
      報備之文件及管理委員主任本人攜帶身份證及印鑑章即可
      辦理」，有94年11月1 日以彰南高字第1681號函1 份在卷
      可憑（見本院卷第85頁）。由上開被告彰銀之函文可知，
      如係公寓大廈之管理委員會在被告處所開設之帳戶，在考
      量公寓大廈管理委員會所具有之特殊性格下，在印鑑變更
      之程序上，自應由公寓大廈管理委員會之主任委員擔任申
      請印鑑變更者，並提出足以證明具有變更印鑑必要性之相
      關文件，諸如已向主管機關合法報備並經准予備查之文件
      ，或公寓大廈區分所有權人會議紀錄等，由被告進行審核
      ，始得謂被告已盡善良管理人之注意義務。況經本院向原
      告大廈之主管機關即高雄縣政府函詢之結果，高雄縣政府
      亦稱：『依公寓大廈管理組織申請報備處理原則第6 點規
      定：「管理組織報備後，重新互推之主任委員或推選管理
      負責人者，應填具申請變更報備書及申請變更報備檢查表
      ，..... 。申請案件經查文件齊全者，由受理報備機關發
      給同意報備函... 」故已報備在案之公寓大廈管理委員會
      或管理負責人申請變更報備，依前揭規定辦理。』此有高
      雄縣政府96年3 月8 日府建使字第0960055914號函在卷可
      佐（見本院卷第117 頁），顯見公寓大廈在主任委員或其
      他管理人員改選時，本即應重新向主管機關報備，故被告
      彰銀向申請變更印鑑者要求提出相關報備函件，亦應非屬
      難事。
    (三)被告彰銀雖稱上開被告彰銀所自行出具之彰南高字第1681
      號函應屬誤載云云，且證人即被告彰銀之承辦行員連高慧
      於本院審理期間，亦來院證稱：辦理印鑑變更不需出具向
      主管機關報備之文件等語（見本院卷第124 頁），惟證人
      連高慧亦證稱：當時沒有考慮到丁○○是否仍是現任主委
      的問題，但如果查知丁○○非現任主委，並不會讓她領錢
      ，又在辦理當時，並未詢問丁○○為何要變更，以及要求
      丁○○提出有變更必要的相關文件等情（見本院卷第124
      頁）。縱依被告彰銀所述，上開變更印鑑之程序，係丁○○親自前往被告彰銀處辦理，而非如被告戊○○於刑事案
      件及本院審理時所陳稱：係其持被告丁○○之證件及印鑑
      前往辦理變更等語。然依證人連高慧上開所述，苟當時被
      告丁○○並非現任原告之主任委員，即不允許被告丁○○
      前來領款，此即足證被告彰銀並非僅憑印鑑卡上所留存之
      印鑑，作為是否准許提領款項之依據，猶應查知前來領款
      之人，是否確有合法之權源，此在與提領款項有密切關連
      之印鑑變更上，自亦應為相同之處理，始得謂被告彰銀已
      盡善良管理人之注意義務。況本件原告所有之款項，其後
      係遭並非有權領取原告款項之被告戊○○予以盜領，此亦
      與證人連高慧所證稱苟查知並非原告之主任委員前來，亦
      應不許領款之情有異，益徵被告彰銀就原告前揭帳戶內之
      款項保管，並未盡善良管理人之注意義務。
    (四)再如前所述，向申請變更印鑑者，要求提出已向主管機關
      報備，或其他有變更印鑑必要性之相關文件，既非屬難事
      ，被告彰銀在本件印鑑變更時，竟未為任何必要之查證行
      為，亦未加以詢問，且在被告戊○○持變更後之印鑑前往
      領款時，亦未加以確認被告戊○○究係是否有權領取原告
      款項之人，而使原告所有之款項在印鑑遭不法變更之情形
      下，經盜領達204 萬元；再佐以審酌盜刻印章所引發之危
      險嚴重性甚高、查證行為顯有助於減少侵害發生的機率，
      在被告彰銀所應進行之查證及審核等防範、避免上揭侵害
      的負擔難謂過重之情形下，被告彰銀未經查證，即率予准
      許變更印鑑，進而允許被告戊○○前往領款，其行為違反
      善良管理人之注意義務亦甚明確。
    (五)綜上，被告彰銀既未盡善良管理人之注意義務，而使原告
      所有之款項遭到盜領，自難認已依與原告所訂定之消費寄
      託契約，提出給付，而生清償之效力。
（二）原告對被告等人所主張之各項請求權是否有理由？如有理
      由，被告間是否為不真正連帶債務？
    (一)按不真正連帶債務，係數債務人基於不同之債務發生原因
      ，就同一內容之給付，對於同一債權人各負全部給付義務
      ，因一債務人給付，他債務人即同免其責任。其各債務發
      生之原因既有不同，僅因相關法律關係偶然競合，致對同
      一債權人負同一內容之給付，自不生民法第280 條所定連
      帶債務人間內部分擔求償之問題（最高法院92年度台上字
      第1540號裁判參照）。經查：
    1.按因故意或過失，不法侵害他人之權利者，負損害賠償責
      任，民法第184 條第1 項前段定有明文。被告戊○○既自
      認前開原告所主張之偽造文書等行為，並經本院以94年度
      訴字第4399號、臺灣高等法院高雄分院95年度上訴字第23
      52號刑事判決判處有期徒刑10月確定在案，被告戊○○偽
      造文書並盜領原告存款，自屬不法侵害原告之權利，並致
      原告受有損害，對原告應負侵權行為之損害賠償責任。
    2.而按受任人因處理委任事務有過失，或因逾越權限之行為
      所生之損害，對於委任人應負賠償之責，民法第544 條定
      有明文。被告丁○○、甲○○既於原告所有之存款遭盜領
      之時，分別擔任原告之主任委員及監察委員，其中被告許
      麗鳳未盡保管存款存摺及印章之責、被告甲○○未盡審核
      財務收支及保管印章之責，致被告戊○○得多次擅取渠等
      之印章並盜領原告存款，有彰化商業銀行94年6 月2 日彰
      南高字第891 號函所檢送之取款憑條17紙附臺灣高雄地方
      法院檢察署94年度偵字第15287 號卷宗可稽（見臺灣高雄
      地方法院檢察署94年度偵字第15287 號卷第1 至第9 頁）
      ，渠等處理委任事務顯有過失；且渠等之過失行為，與原
      告之損失有因果關係甚明，自應依上開規定，分別對原告
      負損害賠償責任。
    3.被告彰銀因未盡善良管理人之注意義務，未為必要之查證
      行為，即准許變更印鑑，進而在未注意是否為原告之主任
      委員或經合法授權之人前來領款之情形下，使原告所有之
      存款遭到盜領，自難認已依與原告所訂定之消費寄託契約
      ，提出給付，均已如前述。故自仍有在受原告之請求下，
      依約返還消費寄託物之義務。
    (二)綜上，雖被告4 人對原告所應負之給付責任，法律關係有
      異，惟均係基於原告遭盜領之204 萬元，各負全部給付義
      務，是被告間乃成立不真正連帶債務關係。
六、綜上所述，原告分別依侵權行為、委任關係中之損害賠償請
    求權、寄託物返還請求權及不真正連帶之法律關係，聲明請
    求判決如主文第1 至5 項所示，為有理由，而應予准許。
七、又原告及被告彰銀均陳明願供擔保，請准宣告假執行及免為
    假執行，經核於法均並無不合，爰分別酌定相當擔保金額准
    許之。
據上論結，本件原告之訴為有理由，依民事訴訟法第385 條第1
項前段、第78條、第85項、第390 條第2 項、第392 條第2 項，
判決如主文。
中　　華　　民　　國　　96　　年　  10　　月　　25　  日
                  民事鳳山分庭法　官　李怡諄
正本係照原本作成。
如不服本判決，應於送達後20日內，向本院提出上訴狀並表明上
訴理由，如於本判決宣示後送達前提起上訴者，應於判決送達後
10日內補提上訴理由書（須附繕本）。
中　　華　　民　　國　　96　　年　  10　　月　　25　  日
                              書記官　林豐富
